臺灣高等法院臺中分院刑事判決　　　　95年度上易字第1593號
上　訴　人
即　被　告　丙○○
選任辯護人　姜瑞林律師
上列上訴人因偽造文書等案件，不服臺灣臺中地方法院95年度訴
緝字第481號，中華民國95年10月26日第一審判決（起訴案號：
臺灣臺中地方法院檢察署94年度偵字第12939號），提起上訴，
本院判決如下：
    主  文
上訴駁回。
    事  實
一、丙○○自民國87年12月5 日起，在先前其所經營位於臺中市
    西區○○○路○段9號「真善美餐館」內，自任會首，召集民
    間互助會，每月每會各為新臺幣（下同）3 萬元，會員含會
    首在內共計25人次，丙○○除任會首外，另因原所招募之會
    員林永澤、房東賴文海、賴文正不願參與而頂下3 會（即除
    會首外，合計另有21人次之會員），標息採內標制，約定每
    月5日14時在上址開標，會期自87年12月5日起預定至89年12
    月5 日止；詎丙○○於88年間，因景氣不佳，餐館經營不善
    而負債沈重，因而週轉不靈，竟基於意圖為自己不法所有之
    概括犯意，明知其未取得乙○○（其係以所經營之「瓦斯行
    」名義參與2 會）之授權同意，猶先後於88年9月5日及同年
    12月5 日之標會時間，在上開「真善美餐館」之開標地點，
    利用合會會員間互不聯絡，又不親自到場參與開標而無須撰
    寫標單標取會款之機會，冒用乙○○之「瓦斯行」名義，以
    電話告知其餘會員係由「瓦斯行」分別以2千2百元及3千2百
    元得標，且另向乙○○謊稱係其他會員得標，進而向乙○○
    及其他19人次之會員收取會款，使不知情之乙○○及其他活
    會會員誤信係合法競標之結果而陷於錯誤，均如數給付各該
    期會款2萬7千8百元與2萬6千8百元予丙○○，合計詐得會款
    82萬元【按已得標會員（俗稱死會）本有繳交會款義務，縱
    會首發生詐標情事，死會會員繳納會款於會首，顯非陷於錯
    誤而交付，自無構成詐欺取財罪可言（最高法院83年度台上
    字第4153號判決意旨參照），是丙○○於本件詐欺所得之計
    算方式為： （00000－0000）（所餘活會會員數16）＋（
    00000－0000）（所餘活會會員數14）〕】。嗣至89年3月
    10日，因丙○○經濟狀況持續惡化，無財力續予履行前開互
    助會而停標，宣布倒會，經乙○○清查後，其未曾標會卻被
    告知列為死會，始知受騙。
二、案經乙○○訴請臺灣臺中地方法院檢察署檢察官偵查起訴。
    理  由
壹、程序方面：本件被告丙○○因上揭招攬合會所涉犯行使偽造
    私文書及詐欺等罪嫌，前固經臺灣臺中地方法院檢察署檢察
    官於89年11月13日以89年度偵字第8735號為不起訴處分確定
    在案，業經原審依公訴人之聲請調閱該案之卷宗查明屬實；
    惟按不起訴之案件，非發見新事實或新證據，依刑事訴訟法
    第260條第1款規定，固不得對於同一案件再行起訴，惟所謂
    新事實或新證據云者，祇須為不起訴處分以前未經發見，且
    足認被告有犯罪嫌疑為已足，並不以其確能證明犯罪為要件
    。又是否未經發見，非指該項證據，於形式上在當時已經存
    在與否而言，應以對該證據內涵之真正意義有無發見為斷，
    此有最高法院92年度台上字第4235號判決足供參考。檢察官
    於上揭案件偵查中，因未釐清本件告訴人乙○○係以「瓦斯
    行」之名義參與合會，而未及傳喚斟酌告訴人之說辭，即遽
    對被告為不起訴處分，原審認為嗣後告訴人提起本件告訴，
    而於偵查及原審審理時所為之指述，均應屬刑事訴訟法第26
    0條第1款之「新證據」，是檢察官認本件符合刑事訴訟法第
    260條第1款新證據之規定，據以對被告再行提起公訴，於程
    序上要無違法之處，合先敘明。
貳、實體方面：
一、上揭犯罪事實，業據上訴人即被告丙○○於原審訊問時坦承
    不諱，核與告訴人乙○○與證人即亦為前揭合會會員之洪銘
    仁先後於原審指訴及證述之情節大致相符（見原審卷第48頁
    至第52頁、第73頁至第76頁），並有由證人洪銘仁於其上記
    載合會開標、得標情形之互助會簿影本附卷可稽（見偵字第
    8735號卷第6頁至第8頁），被告前開出於任意性之自白，核
    與客觀事實相符，應堪採信。是本件事證至臻明確，被告詐
    欺犯行洵堪認定。
二、被告丙○○行為後，刑法及刑法施行法業於民國94年2月2日
    經總統以華總一義字第09400014901 號令修正公布，並於95
    年7月1日施行。按行為後法律有變更者，適用行為時之法律
    ，但行為後之法律有利於行為人者，適用最有利於行為人之
    法律，現行刑法第2條第1項定有明文。此條規定乃與刑法第
    1 條罪刑法定主義契合，而貫徹法律禁止溯及既往原則，係
    規範行為後法律變更所生新舊法律比較適用之準據法，是刑
    法第2條本身雖經修正，但刑法第2條既屬適用法律之準據法
    ，本身尚無比較新舊法之問題，應一律適用裁判時之現行刑
    法第2 條規定以決定適用之刑罰法律，先予辨明。又以本次
    刑法修正之比較新舊法，應就罪刑有關之共犯、未遂犯、想
    像競合犯、牽連犯、連續犯、結合犯，以及累犯加重、自首
    減輕暨其他法定加減原因（如身分加減）與加減例等一切情
    形，本於統一性及整體性原則，綜其全部罪刑之結果而為比
    較，亦有最高法院95年度第8 次刑庭會議決議可資參照。是
    按：
（一）刑法第339條第1項之詐欺取財罪，法定刑得科或併科銀元
      1 千元以下罰金，據修正後刑法施行法增訂第1條之1：「
      中華民國94年1月7日刑法修正施行後，刑法分則編所定罰
      金之貨幣單位為新臺幣。94年1月7日刑法修正時，刑法分
      則編未修正之條文定有罰金者，自94年1月7日刑法修正施
      行後，就其所定數額提高為30倍。但72年6月26日至94年1
      月7日新增或修正之條文，就其所定數額提高為3倍」及刑
      法第33條第5 款修正為：「主刑之種類如下：五、罰金：
      新臺幣1 千元以上，以百元計算之」等規定，是依修正後
      之法律，刑法第339條第1項之詐欺取財罪所得科或併科處
      之罰金刑最高為新臺幣3萬元（1千元30）、最低為新臺
      幣1 千元；然依被告丙○○行為時之刑罰法律，即罰金罰
      鍰提高標準條例第1 條前段規定之提高倍數10倍及刑法第
      33條第5款規定之罰金最低額1元計算，該罪之罰金刑最高
      為銀元1萬元，最低額為銀元1元，若依現行法規所定貨幣
      單位折算新臺幣條例第2 條之規定換算為新臺幣，最高額
      雖與新法同為新臺幣3萬元，然最低額僅為新臺幣3元。因
      此，比較上述修正前、後之刑罰法律，自應以被告行為時
      關於科或併科處罰金刑之法律較有利於被告。
（二）被告丙○○二次詐欺取財犯行，係時間緊接，所犯為構成
      要件相同之罪，顯係基於概括犯意反覆為之，而修正後刑
      法業已刪除連續犯之規定，考諸該規定刪除後，除法理上
      合於接續犯、包括一罪之情形仍可認為構成單一之犯罪外
      ，其餘數犯罪行為之情形，即應依刑法第51條之規定予以
      分論併罰，此刪除雖非犯罪構成要件之變更，但顯已影響
      行為人刑罰之法律效果，自屬法律有變更。依修正前刑法
      ，本件被告前揭犯行得論以連續犯，並得加重其刑至2 分
      之1，其所犯刑法第339條之詐欺罪，最重本刑均為5 年，
      加重其刑至2分之1後，最高僅得判處被告有期徒刑7年6月
      ，然依修正後之刑法應併合處罰，被告二次犯行最高則得
      判處被告有期徒刑10年，依修正後刑法第2條第1項規定比
      較新、舊法結果，仍應適用較有利於被告之行為時法律，
      即修正前刑法而論以連續犯。
（三）綜合上述各條文修正前、後之比較，揆諸前揭最高法院決
      議及修正後刑法第2條第1項前段、但書規定之「從舊從輕
      」原則，因被告丙○○所犯刑法第339條第1項詐欺取財罪
      ，依修正前刑法第33條第5 款規定，其法定得予科處之罰
      金刑最低額度較低，且於本件依修正前刑法第56條之規定
      ，對被告論以連續犯亦較為有利，綜其全部罪刑之比較，
      自應一體適用被告行為時之法律，即修正前刑法之相關規
      定及罰金罰鍰提高標準條例第1條前段，予以論處。
三、核被告丙○○所為，係犯刑法第339條第1項之詐欺取財罪。
    被告所為二次冒標詐欺取財犯行，皆係同時向多數之被冒用
    名義會員即告訴人乙○○與活會會員詐取會款，同時侵害多
    數人之財產法益，屬一行為觸犯數罪名之想像競合犯，均應
    從一詐欺取財罪處斷（修正後刑法第55條但書之規定，為法
    理之明文化，非屬法律之變更，不生比較適用之問題）。被
    告先後二次詐欺取財犯行，時間緊接，手法雷同，觸犯犯罪
    構成要件相同之罪名，顯係基於概括犯意反覆實施，屬連續
    犯，應依修正前刑法第56條之規定論以一罪，並加重其刑。
    原審依刑法第2條第1項前段、第339條第1項、第55條前段，
    修正前刑法第56條，罰金罰鍰提高標準條例第1 條前段，審
    酌被告前未曾受有期徒刑以上刑之宣告，有臺灣高等法院被
    告前案紀錄表可查，其素行尚佳，但其於本件冒標所獲得之
    金額頗鉅，犯罪情節非輕，且迄今尚未與告訴人乙○○達成
    和解，稍事賠償其損失，兼衡酌其品行、犯罪動機、目的、
    手段、生活狀況、智識程度以及被告犯後於原審終能坦認犯
    行之犯罪後態度等一切情狀，量處有期徒刑柒月，核其認事
    用法，並無不合。被告坦承犯行，僅請求從輕量刑云云，惟
    查原審已審酌被告犯罪一切情狀，量刑亦妥適，原審此部分
    認事用法核無不當，被告上訴為無理由，應予駁回。
四、公訴意旨另以：被告丙○○明知告訴人乙○○以「瓦斯行」
    名義所參與者仍係活會，在未經告訴人之同意下，在上揭時
    、地，連續在其主持開標時冒用「瓦斯行」之名義，並偽簽
    標單提示予其他到場之會員而競標行使之，足生損害於告訴
    人及其他活會會員；因認被告另涉犯刑法第216條、第210條
    之行使偽造私文書罪嫌等語。按犯罪事實應依證據認定之，
    無證據不得認定犯罪事實；又不能證明被告犯罪者，應諭知
    無罪之判決，刑事訴訟法第154條第2項、第301條第1項分別
    定有明文。次按事實之認定，應憑證據，如未能發現相當證
    據，或證據不足以證明，自不能以推測或擬制之方法，以為
    裁判基礎；又認定不利於被告之事實，須依積極證據，茍積
    極證據不足為不利於被告事實之認定時，即應為有利於被告
    之認定，更不必有何有利之證據，最高法院40年台上字第86
    號、30年上字第806 號分別著有判例可資參照。本件公訴人
    認被告涉犯行使偽造文書罪嫌，無非係以告訴人乙○○之指
    訴及所提出互助會單、被告所開立予告訴人用以清償合會金
    之本票影本35張等為其主要論據。被告於原審審理時固坦陳
    此合會於每月開標時，係經會員當場拿標單來書寫，再由被
    告或其餐館內之員工主持開標等語，然按被告之自白，不得
    作為有罪判決之唯一證據，仍應調查其他必要之證據，以察
    其是否與事實相符，刑事訴訟法第156條第2項定有明文，是
    為被告不利之認定時，不得僅以被告之自白為惟一證據，必
    另有其他間接、補強證據，以佐被告自白之真實性。而告訴
    人及證人洪銘仁於本件係指訴被告涉嫌冒標，並未明確指陳
    被告有偽造標單之私文書之犯行，且證人洪銘仁於原審訊問
    時亦供稱：當時被告招攬合會時，有告訴伊該如何標會，但
    伊已經不記得內容為何，不確定是否要寫標單，但被告有以
    電話通知未到場會員開標之結果等語（見原審卷第75頁）；
    另被告於88年9月5日及同年12月5日冒標時，告訴人及證人
    洪銘仁亦均未到場投標，且本件並未查獲任何被告冒名投標
    之標單供原審查證，是公訴人所舉證據尚不足證明被告確有
    在標單上偽簽告訴人或「瓦斯行」之名義並持以行使之犯行
    ，自無從對被告遽論以偽造或行使偽造私文書罪。此外，原
    審復查無其他具體事證足資證明被告有公訴人所指之行使或
    偽造私文書之犯行，揆諸首揭說明，原應諭知被告此部分為
    無罪之判決，惟公訴人認被告此部分之犯行，與前開判決有
    罪部分之犯罪事實，有修正前刑法方法結果之牽連犯之裁判
    上一罪關係，爰不另為無罪之諭知，核無不合，併予敘明。
五、據上論斷，應依刑事訴訟法第368條，判決如主文。
本案經檢察官甲○○到庭執行職務。
中　　華　　民　　國　　96　　年　　1 　　月　　9 　　日
　　　　　　刑事第六庭    審判長法　官  李  文  雄
　　　　　　　　　　　　　　　　法　官  邱  顯  祥
                                法  官  劉  連  星
上列正本證明與原本無異。
不得上訴。
                                書記官  陳  秀  真
中　　華　　民　　國　　96　　年　　1　　月　 　10　　日
附錄：本案論罪科刑法條全文
中華民國刑法第339條
意圖為自己或第三人不法之所有，以詐術使人將本人或第三人之
物交付者，處5年以下有期徒刑、拘役或科或併科1千元以下罰金
。
以前項方法得財產上不法之利益或使第三人得之者，亦同。
前二項之未遂犯罰之。
